臺灣高等法院高雄分院刑事判決　　　　　　　　　　九十一年度上訴字第七一五號
　　上　訴　人
　　即　被　告　甲○○
　　　　　　　（原名楊銘財）
　　指定辯護人　吳世敏
右上訴人因公共危險案件，不服臺灣高雄地方法院八十九年度訴字第六三號中華民
國九十一年三月二十九日第一審判決（起訴案號：臺灣高雄地方法院檢察署八十九年
度偵字第三四三八號），提起上訴，本院判決如左：
      主  文
原判決撤銷。
甲○○放火燒燬現供人使用之住宅，未遂，累犯，處有期徒刑年捌月。
      事  實
一、甲○○（原名楊銘財）前於民國八十六年間因詐欺案件，經本院判處有期徒刑五
    月確定，於八十六年八月十五日執行完畢，仍不知悔改，於八十九年二月三日十
    五時四十分許，在其位於高雄市○○區○○街二一之四號住處，因向其父乙○○
    要錢花用未果，憤而以水管接水向住處一樓之供桌及神像噴灑，經乙○○阻止後
    ，益形衝動、憤怒，竟萌生放火燒燬現供其與父母共居使用之住宅之犯意，將報
    紙及冥紙聚集於住處一樓中央之辦公桌上予以點燃，並自辦公桌內抽屜取出具揮
    發性之噴霧式油漆一罐，將之丟入火堆中產生爆炸，致住處一樓之辦公桌一張燒
    毀、神桌一張輕微燒損、一樓地面及牆面留有紅色油漆痕跡，住處二樓之玻璃窗
    震破毀損，甲○○見狀自知事態嚴重，乃以水管接水灌救及經鄰人聞聲參與撲救
    熄滅，始未釀成燒毀住宅之災害，嗣經警方據報前來，並扣得前述非甲○○所有
    之噴霧式油漆一罐（外觀已燒黑，只剩圓形外鐵皮，內部及上下已呈空）。
二、案經高雄市政府警察局小港分局移送台灣高雄地方法院檢察署檢察官偵查起訴。
      理  由
一、訊據上訴人即被告甲○○否認有何放火燒燬現供人使用之住宅未遂犯行，辯稱：
    伊當時正在屋外沖洗馬路，聽到碰一聲及鄰居喊失火才知道，並不知伊住宅屋內
    為何爆炸起火，而伊是幫忙滅火，並非伊以報紙及油漆罐縱火燒燬住宅，伊與其
    父感情不好云云。然查：
  (一)右揭時、地被告如何因向其父乙○○要錢花用未果，憤而以水管接水向住處一樓
    之供桌及神像噴灑，經乙○○阻止後，竟將報紙及冥紙聚集於住處一樓中央之辦
    公桌上予以點燃，並自辦公桌內抽屜取出具揮發性之噴霧式油漆一罐，將之丟入
    火堆中產生爆炸，致住處一樓之辦公桌一張燒毀、神桌一張輕微燒損、一樓地面
    及牆面留有紅色油漆痕跡，住處二樓之玻璃窗震破毀損之事實，迭據證人即被告
    之父乙○○於警訊、原審及本院調查中證述明確（見警卷第三頁正反面，原審卷
    第十九、一三二頁，本院卷第一二五至一二七頁），復有被告住宅一、二樓遭爆
    炸震破及燒毀相片附卷（見警卷第七、八頁），及扣案之噴霧式油漆一罐可證，
    而該罐油漆於爆炸後，外觀已燒黑，只剩圓形外鐵皮，內部及上下已呈空一節，
    亦據本院調查中勘驗屬實（見本院卷第三八頁）。
  (二)證人乙○○於原審前後所述「被告縱火前有無先向其要錢未果」之細節部分，雖
    有些許未合（見原審卷第一九、一三二頁），但證人乙○○於警訊之初，即已陳
    明「被告向伊要錢花用未果，憤而以水管接水向住處一樓之供桌及神像噴灑」等
    語在卷（見警卷第三頁反面），則證人前開證詞未合部分，應係其年邁記憶不清
    所致，而證人乙○○就被告確係故意縱火一節，則始終陳述一致，且參諸父子親
    情血緣密切，證人乙○○豈有甘冒自己住宅火災毀損危險，而蓄意杜撰誣陷被告
    之理，自難徒以被告父子關係不睦（被告曾有傷害其父之另案犯行，見本院卷第
    十八至二三頁之原審另案刑事判決），遽認證人乙○○上開具體之指證情節即非
    可採。此外證人乙○○於本院則詳加陳明「伊家大門進去有一佛堂，佛堂後面有
    一客廳，伊站在佛堂與客廳交接走道目睹被告以前開方式縱火」等語（見本院卷
    第一二五至一二六頁），就此家中格局一節，被告當庭與其父對質，亦未提出異
    議（見本院卷第一二七頁），則證人陳永志於本院調查中所述「火災現場是透天
    屋，有一騎樓，騎樓進去就是客廳」（見本院卷第六三頁），僅屬對被告住宅格
    局粗略描述，自以證人乙○○及被告所述合於事實，參以高雄市政府消防局提出
    之現場相片（見本院卷第一０九頁），被告屋內經爆炸後，幸好並未燃燒猛烈，
    則被告與證人乙○○始未受波及受傷，但未能逕以渠二人於火災後均未受傷一節
    ，遽以推測證人乙○○並無在屋內目睹之事實。
  (三)本件火災發生後，高雄市政府消防局救災救護指揮中心係八十九年二月三日十五
    時四十四分，接獲火警電話一節，有該局當日火警電話紀錄簿一紙在卷足佐（見
    本院卷第五十頁），參以一般常人發現爆炸火災，再以電話通報，衡情仍需數分
    鐘反應時間，足徵本件火災發生時間應係十五時四十分許，公訴人遽以證人乙○
    ○警訊粗略預估所陳之時間，於起訴書載以「十五時四十五分許」等語，尚有未
    洽。又本件火災原因，據高雄市政府消防局派員勘查後研判：起火以人為縱火並
    利用噴漆助燃之可能性較大，此有該局火災調查報告書摘要一份及相片附卷可證
    （見本院卷第一０六至頁一一０頁）。
  (四)被告雖辯係住處對面陳太太看見失火，伊才知道云云（見本院卷第三七頁），然
    此一證人經被告辯護人親訪，表示不願作證，亦經被告辯護人陳報在卷（見本院
    卷第五三頁），另本院請轄區警方調查此證人行蹤，亦據函覆陳太太係周幸麗，
    「行蹤不明」等語（見本院卷第七十頁），而經本院按址傳喚結果，證人周幸麗
    均未到庭，且以信函陳述「其對此案一無所知，無法提供證詞」等語（見本院卷
    第八二頁），又被告所提另一救火鄰居楊儒鋒，經本院按址傳喚亦未到庭（見本
    院卷第一三七頁），惟據證人乙○○於本院證稱「是對面鄰居楊先生用滅火器滅
    火的」（見本院卷第一二八頁），復參以證人吳佩城（消防局隊員）證述「我們
    到的時候，火勢已經熄滅，好像有人拿水管澆熄的情形」等情（見本院卷第九三
    頁），足見被告所辯其有用水管救火，亦非不實，但此應係被告於縱火後，見狀
    自知事態嚴重，乃以水管接水灌救，而非被告於火災發生後始知情，既本件鄰人
    聞聲參與撲救之事實明確，則前開證人周幸麗、楊儒鋒部分，自毋庸再予調查，
    附此敘明。
  (五)被告明知具揮發性之噴霧式油漆罐遇熱即會產生氣爆，竟仍於縱火後將該油漆罐
    擲入火堆，且佐以卷附之現場相片，被告住處一樓之辦公桌桌面於爆炸後完全掀
    離且起火燒毀該張辦公桌，甚至波及二樓之窗戶玻璃亦因而裂損，顯見爆炸威力
    確屬強大，參以被告既係具有生活經驗之成年人，理應知悉於住宅內縱火氣爆，
    有可能引燃屋內電線或瓦斯，造成火勢一發不可收拾之程度，則被告前開縱火舉
    措，難謂明知此等火勢不致燒毀住宅，被告應有放火燒燬其住處之行為故意灼然
    ，是此部份辯護意旨（見本院卷第一七二頁），亦非足取。
  (六)綜上所述，被告所辯上情，均屬卸責之詞，不足採信，本件事證明確，被告前揭
    放火燒燬現供人使用之住宅未遂犯行，堪以認定。
二、按刑法第一百七十三條第一項所謂放火燒燬現供人使用之住宅，必須房屋構成之
    重要部分已燒燬，如僅房屋內之傢俱、物件燒燬，房屋本身尚未達喪失其效用之
    程度，即不能依該條項論罪，而應論以未遂犯（最高法院七十九年度台上字第二
    六五六號判決意旨可參）。故核被告在其供己與父母居住之住宅內，以前開方式
    放火燒毀結果，造成住處一樓之辦公桌一張燒毀、神桌一張輕微燒損、一樓地面
    及牆面留有紅色油漆痕跡，住處二樓之玻璃窗震破毀損所為，係犯刑法第一百七
    十三條第三項、第一項之放火燒燬現供人使用之建築物未遂罪，被告辯護人所陳
    被告並無此罪犯罪故意，僅屬單純恐嚇犯行等語，即非可採（已如前述）。右被
    告已著手於放火行為之實施，而未生燒燬房屋重要部分之結果，其犯罪尚屬未遂
    ，爰依刑法第二十六條前段之規定，按既遂犯之刑度減輕之，至於被告於縱火後
    雖有以水管接水灌救之舉，但此係屬縱火爆炸結果已發生後之所為，核與刑法第
    二十七條「中止未遂犯」規定未合，辯護人另陳被告適用此一規定減刑（見本院
    卷第一七三頁），尚有未洽，附此敘明。被告以其原名楊銘財於八十六年間因詐
    欺案件，經本院判處有期徒刑五月確定，於八十六年八月十五日執行完畢，有台
    灣高等法院被告全國前案紀錄表及檢察官執行指揮書在卷可稽（見本院卷第一五
    四、一七五頁），其於五年內再為本件犯行，為累犯，應依刑法第四十七條之規
    定加重其刑（按本罪法定刑為無期徒刑部分，依刑法第六十五條第一項規定，不
    得加重）。至於被告於原審之辯護人聲請鑑定被告於行為時之精神狀態是否異常
    一節（見原審卷第四五頁），經原審送請財團法人私立高雄仁愛之家附設慈惠醫
    院鑑定結果，略為：被告於案發時並未受精神症狀影響，亦即未達精神耗弱或心
    神喪失之狀態，此有該院精神鑑定報告書一份在卷足佐（見原審卷第九四至一０
    一頁），復參以被告亦自承其精神狀況並沒問題等語（見原審卷第八一頁），則
    被告於行為時尚難認定有何精神耗弱或心神喪失之狀態，附此敘明。
四、原審予以論罪科刑，固非無見，惟查：
  (一)按刑法第五十九條之酌量減輕其刑，必須犯罪之情狀，另有特殊之原因與環境等
    等，在客觀上足以引起一般同情，認為即予宣告法定低度刑期尤嫌過重者，始有
    其適用（最高法院四十五年台上字第一一六五號判例意旨足參）。經查本件被告
    僅因向其父要錢花用未果，憤而以水管接水向住處一樓之供桌及神像噴灑，經其
    父阻止後竟益形衝動、憤怒，不顧自家住宅及鄰近社區之人身、財產安全，遽以
    前開方式縱火，犯罪情節甚重，且此犯罪情狀尚無存在有何特殊原因與環境，在
    客觀上足以引起一般同情，認為即予宣告法定低度刑期尤嫌過重之情，殊無堪資
    憫恕可言，自無適用刑法第五十九條之酌量減輕其刑規定。然原判決以被告一時
    衝動而為本件犯行，幸撲滅及時而未釀成嚴重災害，惡性尚非重大，依刑法第五
    十九條減輕其刑部分，揆諸前開說明，自有未洽。
  (二)本件被告所為前揭犯行應論以累犯，並依刑法第四十七條規定加重其刑，但本罪
    法定刑為無期徒刑部分，依刑法第六十五條第一項規定，不得加重，已如前述。
    惟原判決論及累犯，卻未敘明法定刑為無期徒刑部分不得加重，亦有未合。
五、被告仍執前詞提起上訴，否認前揭犯行，雖無理由，惟原判決既有上開可議，應
    由本院將原判決予以撤銷改判。爰審酌被告不思奉養雙親，竟因向其父索錢未果
    ，竟衝動縱火，所為犯罪手段嚴重危害家人及鄰近社區之人身、財產安全，犯後
    猶飾詞卸責之態度，及縱火造成之財物損失程度非鉅，亦幸無人員傷亡等一切情
    狀，酌情量處如主文第二項所示之刑。至扣案噴霧式油漆一罐（外觀已燒黑，只
    剩圓形外鐵皮，內部及上下已呈空），雖置放於被告家中抽屜，為供其犯罪所用
    之物，然被告堅決否認為其所有等語在卷，又無其他積極證據足以證明係屬被告
    所有之物，復非屬違禁物，故不予宣告沒收，併此敘明。
據上論斷，應依刑事訴訟法第三百六十九條第一項前段、第三百六十四條、第二百九
十九條第一項前段，刑法第一百七十三條第三項、第一項、第二十六條、第四十七條
，判決如主文。
本案經檢察官劉文水到庭執行職務。
中     華     民     國      九十一      年      十      月     十四   日
                              臺灣高等法院高雄分院刑事第六庭
                                  審判長法官  王憲義
                                        法官  謝靜雯
                                        法官  張意聰
右正本證明與原本無異。
如不服本判決應於收受本判決後十日內向本院提出上訴書狀，其未述上訴理由者，
並得於提起上訴後十日內向本院補提理由書狀（均須按他造當事人之人數附繕本)「
切勿逕送上級法院」。
                                      書記官  王婉蓉
中     華     民     國      九十一      年      十      月     十四   日
附錄：本判決論罪科刑法條：
刑法第一百七十三條
放火燒燬現供人使用之住宅或現有人所在之建築物、礦坑、火車、電車或其他供水、
陸、空公眾運輸之舟、車、航空機者，處無期徒刑或七年以上有期徒刑。
失火燒燬前項之物者，處一年以下有期徒刑、拘役或五百元以下罰金。
第一項之未遂犯罰之。
預備犯第一項之罪者，處一年以下有期徒刑、拘役或三百元以下罰金。
